【裁判字號】    97,消債更,1863
【裁判日期】    980421
【裁判案由】    更生事件
【裁判全文】
臺灣板橋地方法院民事裁定          97年度消債更字第1863號
聲 請 人   甲○○
代 理 人   青含國律師
上列當事人因消費者債務清理事件聲請更生，本院裁定如下：
    主  文
更生之聲請駁回。
聲請費用新臺幣壹仟元由聲請人負擔。
    理  由
一、本件聲請意旨略以：聲請人因有不能清償債務之情事，目前
    債務總金額為新臺幣（下同） 1,244,620元，前於民國95年
    10月16日依中華民國銀行公會會員辦理無擔保債務協商機制
    ，與最大債權金融機構國泰世華商業銀行股份有限公司達成
    協商，經一致性協商雙方約定聲請人自 95年11月起分120期
    ，利率3.00%，每月10日以 12,018元依各債權銀行債權金額
    比例清償各項債務，直至全部清償為止，然聲請人每月平均
    所得為20,421元，扣除協商費用12,018元外，尚須支付中國
    信託銀行、花旗銀行個別協商費用3,800元及1,091元，是以
    聲請人每月總計需繳納16,909元協商費用，實以無法維持其
    生活，爰聲請裁定准予更生。
二、按債務人對於金融機構因消費借貸、自用住宅借款、信用卡
    或現金卡契約而負債務，在聲請更生或清算前，應提出債權
    人清冊，以書面向最大債權金融機構請求協商債務清償方案
    並表明共同協商之意旨，消費者債務清理條例第 151 條第1
    項定有明文。而債務人與金融機構協商成立者，不得聲請更
    生或清算，但因不可歸責於己之事由，致履行顯有重大困難
    者，不在此限；消費者債務清理條例施行前，債務人依金融
    主管機關協調成立之中華民國銀行公會會員辦理消費金融案
    件無擔保債務協商機制與金融機構成立之協商，準用前項之
    規定，消費者債務清理條例第151 條第5 項、第6 項亦分別
    有明文可參。至於債務人聲請更生或清算不合程式或不備其
    他要件者，法院應以裁定駁回之，但其情形可以補正者，法
    院應定期間先命補正，復為同條例第8 條所明定。
三、次按前開法律規定之「但因不可歸責於己之事由，致履行顯
    有重大困難者，不在此限」，其立法意旨係基於債務清償方
    案成立後，應由債務人誠實遵守信用履行協商還款條件，惟
    於例外情形下發生情事變更，在清償期間收入或收益不如預
    期，致該方案履行困難甚或履行不能，因不可歸責於己之事
    由，始能聲請更生或清算。此規範意旨在避免債務人任意毀
    諾已成立之協商，濫用更生或清算之裁判上債務清理程序。
    蓋以債務清償方案係經當事人行使程序選擇權所為之債務清
    理契約，債務人自應受該成立之協議所拘束。
四、經查，本件聲請人依金融主管機關協調成立之中華民國銀行
    公會會員辦理消費金融案件無擔保債務協商機制，與最大債
    權金融機構國泰世華商業銀行（下稱國泰銀行）達成協商，
    自95年11月起協議每期按月還款12,018元，惟自97年4 月9
    日毀諾，有財團法人金融聯合徵信中心當事人聯合信用報告
    1 份、前置協商協議書及國泰世華銀行民事陳報狀可憑。是
    本件聲請人向本院聲請更生，自須審究其是否有「不可歸責
    於己事由致履行顯有重大困難」之情事。經查：
  (一)聲請人主張：其平均月薪約為20,421元，扣除每個月清償12
    ,018 元 費用及與中國信託銀行、花旗銀行個別協商費用3,
    800 元、1,091 元後，已無法維持最低生活云云。然查聲請
    人於95年起任職沅順科技股份有限公司，其後於96年起又任
    職博上企業股份有限公司（下稱博上公司），並未何喪失收
    入來源情形，是以協商成立前後之收入尚屬穩定且無重大變
    動。
  (二)次依聲請人所提出之財政部綜合所得稅各類所得資料清單所
    示，聲請人96年所得為250,007 元，平均每月所得為20,833
    元，惟經本院命聲請人補正其薪資單及薪資存摺後，已查知
    聲請人於於96年至97年間在博上公司任職每月尚有7 千元至
    1 萬元不等之免稅加班費及獎金，其96年11月分（隔月初即
    96 年12 月初入帳，以下同）連同加班費、獎金實領達
    27,996元，96年12月分達30,593元、97年1 月分則達29,144
    元（另尚有年終獎金29,088、季獎金2,500 元），97年2 月
    則僅20,252元，97年3 月分則僅19,169元，97年4 月達
    31,401 元 ，97年5 月則達29,495元，97年6 月達28,167元
    ，則聲請人於97年4 月毀諾前6 個月（即96年11月至97年4
    月）平均每月實領薪資達31,690元，且其毀諾後薪資97年5
    月仍達29,495元，97年6 月達28,167元，則扣除每月協商還
    款12,018元及中國信託銀行、花旗銀行個別協商費用3,800
    元、1,091 元後後，聲請人於上開6 個月期間每月平均尚餘
    14,781元得供維持生活所需。況依行政院主計處公佈之97年
    度臺灣省每人每月最低生活費用為9,829 元，該最低生活費
    用即包括食、衣、住、行等費用在內，且聲請人既已負債大
    於資產，本應較一般人更節約支出，撙節開銷，自不能要求
    與一般資產尚有餘裕之人同等之生活享受，是應以行政院主
    計處公佈之每人每月最低生活費用9,829 元作為其每月必要
    基本生活支出金額之計算標準，自難謂聲請人履行協商後有
    何不能維持基本生活所需之情形。至聲請人主張另須支出其
    子扶養費云云，然參諸聲請人提出之戶籍謄本可知，聲請人
    之長子林昭宏為22歲（76年生）其已成年，另次子林昭廷亦
    係79年出生，已達18歲，雖均仍在學，但非不得自行打工以
    支應部分生活所需，此觀之其長子林昭宏96年綜合所得稅各
    類所得資料清單，亦有打工薪資收入52,486元即明。又聲請
    人之配偶林健益既有固定工作及穩定收入，依法自應共同負
    擔家庭生活費用及二子之扶養費。而觀之聲請人配偶林健益
    95、96年度財政部臺灣省北區國稅局綜合所得稅各類所得資
    料清單為361, 526元及297,746 元，換算平均月薪資約為2
    萬7 千餘元，再加上聲請人上開履行協商後薪資所得餘額，
    及其二子打工負擔部分生活費用，顯足敷聲請人、配偶之基
    本生活及其二子扶養費用支出。是聲請人苟較一般人節約支
    出，撙節開銷，其依約履行協商，顯然並無重大困難之情事
    。況且此部分費用，於95年間聲請人與最大債權銀行成立協
    商之際，即已現實存在，聲請人自已將之列入協商金額是否
    逾聲請人之能力之評估，於客觀事實並未有顯著變動之下，
    亦難認係協商成立後有何情事變更致生履行有重大困難之情
    事。以聲請人之薪資收入，依原協商條件履行，應無重大困
    難之處。此由聲請人自95年間成立協商以來，迄97年4 月間
    止，均得依原協商條件履行益明。於客觀事實並未有顯著變
    動之下，亦難認係協商成立後有何情事變更致生履行有重大
    困難之情事。
五、綜上所述，聲請人固主張協商條件之嚴苛，及該條件對聲請
    人之影響，惟聲請人前經協商時，其收入、支出情況與為本
    件聲請時未有明顯變動，既無情事變更，且無重大履行困難
    之處。在客觀事實未有顯著變動之下，協商金額亦無逾聲請
    人之還款能力，並屬聲請人在協商時可得預見而據以評估可
    否履行協商條件之事實，與「不可歸責於己之事由致履行顯
    有重大困難」之要件不符，本件更生之聲請，於法不合，應
    予駁回，爰裁定如主文。關於聲請人所預繳納之郵務送達費
    3,740 元及鑑定費用3,000 元，則待本件更生聲請事件確定
    後，如仍尚有剩餘，再予檢還聲請人，併此敘明。
中    華    民    國    98    年    4     月    21    日
              民事第三庭    法      官  朱耀平
上為正本係照原本作成
如不服本裁定，應於裁定送達後10日內，以書狀向本院提出抗告
，並繳納抗告費新臺幣1千元
中    華    民    國    98    年    4     月    21    日
                            書  記  官  陳淑芳


司法院資訊處製作；財團法人民間司法改革基金會備份。
